【裁判字號】    92,重訴更(一),46
【裁判日期】    950428
【裁判案由】    侵權行為損害賠償
【裁判全文】
臺灣高等法院臺中分院民事判決      92年度重訴更(一)字第46號
    原      告  乙○○
    訴訟代理人  趙惠如律師
    複 代理 人  丙○○
    複 代理 人  洪崇欽律師
    被      告  甲○○
    訴訟代理人  張績寶律師
    複 代理 人  莊惠祺律師
                黃琪雅律師
    被      告  黃志昕即一二三風管鈑金企業社
上被告甲○○因遺棄等上訴案件，原告提起附帶民事訴訟，請求
損害賠償事件，經刑事庭裁定移送民事庭，判決後，最高法院第
一次發回更審，本院於95年4月18日言詞辯論終結，茲判決如下
：
    主      文
原告之訴及假執行之聲請均駁回。
本審及發回前第三審訴訟費用，均由原告負擔。
    事實及理由
一、被告黃志昕即一二三風管板金企業社經合法通知，未於言詞
    辯論期日到場，核無民事訴訟法第386條各款所列之情形，
    該部分爰依原告之聲請，由原告一造辯論而為判決。
二、原告主張：被告陳木塗係受僱於被告黃志昕經營之一二三風
    管板金企業社，平日駕駛小貨車載運風管至工地施工，於民
    國87年7月5日下午2時40分許，駕駛該企業社所有車號ＳＬ
    －3425號藍色自用小貨車，沿台中縣大肚鄉○○路由追分往
    大肚方向靠外側車道行駛，途經該路1段936號前，因過失疏
    未注意同路段同向前方伊駛乘之ＪＢＩ－596號機車之狀況
    ，致小貨車右側擦撞伊所騎乘之前開機車左後視鏡及左把手
    肇事，使該機車不穩翻倒路中，伊則翻滾墜入對向車道，受
    有頭部外傷、頭皮撕裂傷、左脛骨開放性骨折，合併血管斷
    裂及左銷骨骨折之傷害。伊受傷後，支出醫藥費新台幣（下
    同）393,353元、看護費663,000元，並受有減少勞動能力損
    失2,446,414元，另應賠償慰撫金1,200,000元。伊之傷害係
    甲○○因執行職務之行為所致，其僱用人黃志昕依法應負連
    帶賠償責任等情。爰聲明求為判決：(一)被告應連帶給付伊4,
    702,767元，並自民國88年8月14日起至清償日止按年息百分
    之五計算之利息（超過上開部分之請求，經本院前審判決敗
    訴，未據聲明不服，已告確定）。(二)原告願供擔保，請准宣
    告假執行。(三)訴訟費用由被告等負擔。
三、被告陳木塗則以：原告之傷非伊所造成，實係原告騎乘機車
    違規超速至內線快車道與白色轎車發生擦撞後，跌入對向車
    道倒地受傷所致。另被告陳木塗被訴刑事部分，並未判決確
    定，且證人陳君蕙、廖文祥之證言，均無證據能力，均不可
    採等語。被告黃志昕於本院前審及準備程序則以：甲○○非
    伊所僱用，且甲○○雖曾任職伊所經營之一二三風管板金企
    業社，惟其私自駕駛小貨車肇事，係屬個人之行為，既非執
    行職務，伊不應負責任等語，資為抗辦。並均答辯聲明，求
    為判決駁回原告之訴及其假執行之聲請。
四、查原告主張其於87年7月5日下午2時40分許，騎乘JBI-596號
    機車，沿台中縣大肚鄉○○路由追分往大肚方向行駛，途經
    該路1段936號前發生事故，致其所乘機車不穩翻倒路中，人
    則翻滾墜入對向車道，受有頭部外傷、頭皮撕裂傷、左脛骨
    開放性骨折、合併血管斷裂及左鎖骨骨折之傷害等事實，固
    為被告所不爭。惟被告否認該車禍事故係被告陳木塗所駕駛
    之SL-3425號藍色小貨車與之擦撞所造成，並以前揭情詞置
    辯。是以，本件首應審究者，乃原告所主張之受被告陳木塗
    所駕小貨車自其機車左側超車擦撞之事實是否真實。
五、按當事人主張有利於己之事實者，就其事實有舉證之責任，
    民事訴訟法第277條前段定有明文。本件原告主張其被被告
    侵害受傷之事實，無非係以(一)本件為附帶民事訴訟，其刑事
    部分業經台灣台中地方法院及本院刑事庭判決被告陳木塗有
    罪在案。(二)原告指訴之事實，並經證人陳君蕙及警員廖文祥
    於刑事審理中證述綦詳等情為依據。惟按：
    1.附帶民事訴訟經移送民事庭後，即屬獨立民事訴訟，其移
      送後之訴訟程序，應適用民事訴訟法，刑事訴訟所調查之
      證據，及刑事訴訟判決所認定之事實，並不當然有拘束民
      事訴訟之效力（最高法院41年台上字第1307號、43台上字
      第95號、48年台上字第713號、50年台上字第872號判例參
      照)。本件被告陳木塗刑事部分，固經台灣台中地方法院
      及本院88年度交上訴字第1671號、本院91年度上更(一)字第
      38號刑事判決被告陳木塗有罪在案，然依前開說明，該刑
      事判決所認定之事實，本件獨立之民事訴訟並不受其拘束
      。況該各刑事判決之認定，亦迭經最高法院廢棄發回更審
      ，目前仍在本院刑事庭更審中，並未確定。是以上開刑事
      判決並不足作為原告主張事實之證明。
    2.肇事地點為大肚鄉○○路，係省道台一線道路，道路中央
      設置水泥分隔矮牆（以下稱中間分隔島），兩側各有二線
      快車道及慢車道；本件肇事後，原告機車停倒於往大肚方
      向之內外側快車道中間，原告則摔落於對向之內側快車道
      上，原告躺地位置與機車停倒位置相距18.74公尺，機車
      停倒位置與中間分隔島間有機車往右前方滑行之刮地痕14
      公尺，此有警卷所附道路交通事故調查表現場圖（按該圖
      所繪機車刮地痕14公尺之圖線，對照其比例尺格，顯然有
      錯誤，應移至18.74公尺線之右側始為正確）、照片附卷
      可稽（見影印之刑事卷）。依該現場圖所示，原告所騎機
      車應係失控後，先往中間分隔島分方向衝撞該分隔島，依
      動力慣性原理原告瞬間摔落墜入對向車道內，機車則依其
      速度、衝力、撞擊角度往右前方滑行14公尺後停滯於內外
      側快車道中間。至於原告機車如何會失控、衝撞中間分隔
      島，乃致造成上開結果，乃本件事故關鍵之所在。
    3.原告主張：事故發生當時，原告騎乘車牌號碼ＪＢＩ－59
      6號機車，沿台中縣大肚鄉○○路由追分鄉往大肚鄉○○
      ○○○道行駛，途經該沙田路1段936號前，因被告甲○○
      駕駛車牌號碼ＳＬ－3425號小貨車由慢車道超車，致小貨
      車之右後方擦撞原告機車之左把手及左後照鏡，原告遭擦
      撞後，因行向不穩欲穩住機車，原告因而用力將手把往左
      偏，致人車往左傾，機車因而撞及中間分隔島，原告則飛
      越跌落對向車道，機車則倒地滑行等云云。依原告此項主
      張，原告機車、被告甲○○小貨車均行駛於慢車道，兩車
      同向而行，且被告甲○○自原告左側超車；似此，對照前
      揭肇事現場圖，原告機車應係行駛於慢車道臨近道路之邊
      緣，否則如何能兩車均在慢車道而超車。而依原告於警訊
      中自陳其當時機車時速為60公里左右，準此，以此高速行
      駛於慢車道邊緣，顯不合常情。是以，原告此項超車方式
      之主張，已不無可疑。次就原告主張被告甲○○自原告左
      側超車，小貨車右後方擦撞機車左把手及左後視鏡乙節，
      既為被告所否認，原告就此小貨車右後方擦撞機車左把手
      及左後視鏡之說詞，亦未提出擦撞痕跡比對相符之證據為
      證明。況原告此項擦撞方式之主張，如果屬實，則依動力
      慣性原理，原告之機車應係向右傾倒，如何竟能反向自慢
      車道邊緣衝向左側碰撞中間分隔島？顯違經驗法則。再依
      原告於警訊中自陳其當時機車時速約60公里，則於此高速
      行進而受擦撞情況下，其如何還能將手把控制往左，均
      屬難堪想像，而與經驗法則有違，不能遽採。
    4.證人陳君蕙於警詢時稱：「我係於87年7月5日2時45分許
      ，在台中縣大肚鄉○○路2段我們任職的日日紅檳榔攤內
      看到對面車道有車禍發生，當時我係聽到突有車輛撞擊的
      聲，就看到有一部機車倒在慢車道中間，而機車上沒有
      人，當我要尋機車上之人，卻發現機車騎士躺在我檳榔攤
      這邊快車道上，之後我又將目光移回現場，欲看係何車輛
      撞擊，就發現在機車前面有一部藍色自小貨及白色自小客
      ，而該機車是靠近藍色自小貨車車尾，該部藍色貨車係駛
      於慢車道，白色小客車駛於快車道上且稍超出藍色貨車前
      一點，當時兩部車輛均有稍停一下便開走，我便將該藍色
      車號記下」「（問：妳為何能確定是該藍色自小貨車撞上
      而非白色自小客車？）因我認為當時白色小客車是駛於快
      車道上，而該機車係最靠近駛於慢車道上之藍色自小貨車
      ，所以我認為係小貨車撞上機車可能性最大」等語，依此
      證言，證人固推論被告甲○○小貨車撞機車之可能性最大
      。但查該證人係聽到機車碰撞中央分隔之撞擊聲後才抬頭
      探望，然此已是在機車與那一部（白色小客車或藍色小貨
      車）擦撞之後之狀況，證人對於機車究與那一部車擦撞或
      碰撞，並未目睹，且肇事後機車係倒停於內外側快車道之
      間，並非停於慢車道，該證人以該機車停於慢車道作為其
      推斷之依據，亦有所誤，是該證人上開認為被告甲○○撞
      及原告機車之可能性最大云云之說詞，要係其個人推測臆
      斷之詞，尚不足以作為認定被告小貨車撞原告機車之證據
      。
    5.證人即現場處理之警員廖文祥於本院88年度交上訴字第16
      71號刑事案件審理中證稱：「我至車禍現場，乙○○已倒
      在對方車道，我發現他有骨折之情形，神智不是很清楚，
      我問他的話還可以聽得清楚，我問他被什麼車撞到，他說
      被貨車撞到」、「我去時他（指乙○○）眼睛閉著，我搖
      他，他神智不是很清楚，講話很微弱，聽了幾次才清楚」
      等語，依此證言，證人固聽到「原告說被貨車撞到」等語
      。然則，依據原告於警訊時稱：「．．．騎至該處突遭一
      中型貨車自我左後方擦撞到我機車左照後鏡及左把手後，
      我便因翻滾而不知人事」、「（問：如再次看到該自小貨
      車，是否能指認？該車顏色為何？）沒有辦法，沒有注意
      到」；於88年1月22日偵查中稱：「．．．我被擦撞後，
      人就翻滾，不知道（何人送我去醫院），開刀後才醒來」
      等語，可知原告於肇事後摔落地面後即不省人事，證人廖
      文祥亦稱：我去時，他神智不是很清楚等語，是以，證人
      在此原告神智不清楚下所作詢問及作答，其正確性自值懷
      疑，自不能憑此乙語即作為被告甲○○擦撞原告之認定。
    6.被告甲○○於警方訊問以至檢察官偵查中，均否認有與原
      告機車擦撞，且未曾提及對原告超車情事，雖於本院88年8
      月11日庭訊中曾稱：「那是白天，我並無看到那部機車，
      我也沒有撞到那機車，本來機車在前面行駛，我走路肩超
      車後，我探頭看後面，只有看到機車，並無看到人，我並
      無撞到他。」等語。原告並引據此一語，謂被告甲○○業
      已自承係因超車而超越原告之機車，亦足認甲○○因超車
      而未保持兩車併行之距離，因而擦撞原告之機車，致原告
      人車倒地云云。惟被告甲○○於警訊及本院審理中均稱當
      時其係自沙田路1段918巷道右轉駛入沙田路，先行駛於慢
      車道，準備視路況再逐漸轉入外側快車道（見警訊筆錄及
      本審卷(一)第158、164頁）。似此，倘甲○○為超車，其所
      稱之「我走路肩（即慢車道）超車」屬實，當係自原告機
      車右側超車（蓋如自原告機車左側超車，則非其所稱之我
      走「路肩超車」之情形）；則兩車擦撞情形，即應為小貨
      車左側與機車右側擦撞，並非原告所主張之小貨車右側與
      機車左手把及左後視鏡擦撞之情形。是以原告引用被告甲
      ○○上開說詞，亦不足作為其所主張小貨車右側與機車左
      手把及左後視鏡擦撞之肇事事實之認定。
    7.依上所述，原告之舉證，並不足以證明其所主張被告甲○
      ○所駕小貨車右側擦撞其所騎機車左手把及左後視鏡（亦
      即小貨車自機車左側超車）以致造成其人車倒地之事實為
      真實。（至被告甲○○於本院抗辯中其當時自巷道駛出，
      先行駛於慢車道，準備視情況再轉入外側快車道；於警訊
      中亦稱：「當時我係於870年70月5日約14時40分由沙田路
      1段918巷進入沙田路」「．．．沙田路1段936號（東興紡
      織廠）前，當時我正駕駛ＳＬ－3425自小貨於慢車道上（
      往大肚方向）駛．．．」等語。是以，本件車禍事故，倘
      與被告甲○○有關，則是否因甲○○突然駛出巷道，原告
      為閃避而失控；或甲○○駛入慢車道後為超越原告機車，
      自原告機車右側超車，不慎擦撞原告機車右側以致機車失
      控，衝向中間分隔島而肇禍，或較有可能，惟原告並未作
      如是主張，本院依法亦不得認作此主張，併予說明。）
六、按損害賠償之債，以有損害之發生及有責任原因之事實，並
    二者之間，有相當因果關係為成立要件，故原告所主張損害
    賠償之債，如不合於此項成立要件者，即難謂有損害賠償請
    求權存在（最高法院48年臺上字第481號判例參照）。又按
    民事訴訟如係由原告主張權利者，應先由原告負舉證之責，
    若原告先不能舉證，以證實自己主張之事實為真實，則被告
    就其抗辯事實即令不能舉證，或其舉證尚有疵累，亦應駁回
    原告之請求（最高法院17年上字第917號判例參照）。本院
    依前所述，原告之舉證，並不能證明其所主張被告小貨車自
    原告機車左側超車以致擦撞之事實為真實。則原告主張因本
    件事故造成損害，與其主張之原因事實，自亦難認有相當因
    果關係存在，依上開判例意旨，自應駁回本件原告損害賠償
    之請求。從而，原告所為本件損害賠償請求，尚難認為正當
    ，應予駁回。其假執行之聲請，亦因訴之駁回而失依據，應
    併予駁回。
據上論結，本件原告之訴為無理由，依民事訴訟法第385條第1項
前段、第78條，判決如主文。
中    華    民    國    95    年    4     月    28    日
                      民事第五庭審判長法  官  陳滿賢
                                      法  官  古金男
                                      法  官  朱  樑
以上正本係照原本作成。
如對本判決上訴，須於收受判決送達後20日內向本院提出上訴書
狀，其未表明上訴理由者，應於提出上訴後20日內向本院提出上
訴理由書 (須按他造人數附具繕本)。上訴時應提出委任律師為
訴訟代理人之委任狀。具有民事訴訟法第466條之1第1項但書或
第2項之情形為訴訟代理人者，另應附具律師及格證書及釋明委
任人與受任人有該條項所定關係之釋明文書影本。
                                      書記官  林水濱
中    華    民    國    95    年    5     月    1     日
                                                      Ｖ


司法院資訊處製作；財團法人民間司法改革基金會備份。
